【裁判字號】    99,家上,65
【裁判日期】    990519
【裁判案由】    離婚等
【裁判全文】
臺灣高等法院民事判決                  99年度家上字第65號
上  訴  人  丙○○
被  上訴人  丁○○
上列當事人間請求離婚等事件，上訴人對於中華民國99年1月29
日臺灣板橋地方法院98年度婚字第1051號第一審判決提起上訴，
本院於99年5月5日言詞辯論終結，判決如下：
    主      文
上訴駁回。
第二審訴訟費用由上訴人負擔。
    事實及理由
一、被上訴人起訴主張：
  (一)兩造於民國（下同）83年結婚，生育兒子乙○○、甲○○。
    兩造婚後共同在土城市場經營蔬菜買賣生意，所有收入於支
    付日常生活開支後，均由上訴人管理。於88年間，被上訴人
    之父無息借貸新台幣（下同）100 萬元予兩造購買房屋，之
    後由上訴人每月固定還款1 萬元予被上訴人父親，此外有關
    生意收支等財務事宜，上訴人均表示被上訴人不需過問，所
    以被上訴人無從知悉上訴人如何管理家庭收支。93年間，被
    上訴人得知上訴人發生支票退票情形，未久有債權人上門要
    上訴人還錢，被上訴人詢問上訴人相關情形，上訴人稱是生
    意糾紛，被上訴人再要求了解，上訴人即不耐煩的辱罵並摔
    東西，致雙方屢生爭吵。之後1、2年間常有債權人至家裏要
    求上訴人還債，迄95年間被上訴人才知道上訴人之債務絕大
    部分是賭博所生之賭債，被上訴人實不能忍受上訴人不顧家
    庭生計的賭博行為，又因常有人打電話或至家中、市場找上
    訴人要錢，子女均受到驚嚇，被上訴人也不敢至市場作生意
    ，被上訴人多次表達要求上訴人徹底改過或離婚，上訴人均
    不予理會。97年間，上訴人之大哥出面勸被上訴人回市場繼
    續作生意，並保證上訴人不會再賭博，被上訴人同意再給上
    訴人機會，未久上訴人卻故態復萌，先是經常早上不與被上
    訴人一起去作生意，接著又開始有許多人到市場找上訴人要
    債，連平常往來買菜的客人也是上訴人借錢的對象，令被上
    訴人深感羞愧，此時又發生上訴人欠賭場100 萬元債務，賭
    場派人來押人，不得已被上訴人只好同意賣房子來還債，造
    成家庭生活陷入困難。
  (二)97年12月間，訴外人劉臻霖向被上訴人詢問被上訴人胞姐劉
    子萱之情形，並表示上訴人拿2 張劉子萱之支票向其調借現
    金共16萬元，但日期屆至上訴人卻請求其不要兌現云云；被
    上訴人深感訝異，經詢查後才發現竟是上訴人趁被上訴人不
    在家時，擅自竊取被上訴人胞姐劉子萱交予被上訴人保管之
    住處鑰匙，進入劉子萱住處後，竊取其屋內金項鍊2 條、金
    戒指4只及空白支票3紙，上訴人並將取得之金飾典當3 萬元
    供已花用，另偽刻劉子萱印章，偽造支票向劉臻霖借款16萬
    元。被上訴人之胞姐劉子萱得知相關不法情節後，即向警察
    局提起告訴，上訴人涉及犯罪之事經臺灣板橋地方法院98年
    度訴字第1496號判處有期徒刑三年六月（上訴人提出上訴而
    在高院二審中）。被上訴人知道後，了解雙方婚姻實難繼續
    ，但實不放心二名兒子之生活，97年12月間上訴人在家中因
    喝酒竟將椅子擲砸被上訴人，被上訴人甚感心寒，決定搬出
    與上訴人分居，迄今兩造分居已半年之久。
  (三)被上訴人雖不得已搬遷他居，但始終與2 名兒子保持見面往
    來，上訴人也知悉被上訴人住所。98年4月間，2名兒子驚慌
    前來找被上訴人表示上訴人詢問他們於父母離婚後想與何人
    住，2名兒子回答想與母親同住，上訴人聞後即責罵2人並命
    罰站，之後2 人等上訴人睡覺後才跑出來尋求被上訴人幫助
    ，被上訴人知悉後甚感心疼，即請上訴人大哥轉告上訴人，
    兒子在被上訴人住處等明天再回家。第二天被上訴人攜2 名
    兒子回家，並向上訴人表明希望孩子與被上訴人同住一陣子
    ，未料上訴人當場摔東西並強拉2名孩子入屋，令2人驚恐不
    已，當時被上訴人只好聯絡警察處理。上訴人有多次不理性
    之暴力行為，日前經臺灣板橋地方法院核發98年度家護字第
    822 號通常保護令，載明上訴人不得對被上訴人實施身體或
    精神上不法侵害之行為，亦不得騷擾被上訴人。
  (四)上訴人因賭博惡習，嚴重影響家庭生計及生活，繼而又偷竊
    被上訴人胞姐金飾，對外偽造行使有價證券，且於上開情事
    發生後，動輒以暴力惡言對待被上訴人及2 名兒子，凡此種
    種均足認雙方婚姻已破裂難已維持且無回復希望，故被上訴
    人請求依民法第1052條第2項規定判決離婚。
  (五)兩造之子乙○○、甲○○，自幼與被上訴人感情深厚，長子
    乙○○於93年間罹患幼年型僵直性脊椎炎，而須長期至醫院
    打針取藥，當時幸虧被上訴人之母有為其購買保險，否則相
    關醫藥費每次均達4 萬元，被上訴人根本無法負擔，對此上
    訴人均漠不關心，甚至之後長子在醫院開刀，上訴人也未曾
    前往，長子住院10天，上訴人僅去過一次，由此足知上訴人
    不足勝任親權，再長期以來，上訴人與2 名兒子間缺乏互動
    往來，上訴人從未主動帶2名兒子遊玩及談心，2名兒子學業
    生活一切事務均係被上訴人處理照料，基於兒子之最佳利益
    ，兩造離婚後，應由被上訴人單獨行使親權。
二、上訴人則以：
  (一)上訴人沒有積欠賭債，不能因上訴人發生財務危機就說是欠
    賭債，上訴人亦沒有向市場的客人借錢。上訴人在市場賣菜
    做生意，才得以支付子女學費，但做生意難免發生週轉困難
    ，家庭積欠債務都由上訴人負責支付。上訴人沒有竊取被上
    訴人胞姐劉子萱的支票，上訴人已就臺灣板橋地方法院98年
    度訴字第1496號判決提出上訴；關於「當票」之事，是上訴
    人拿取結婚所買金飾去典當，因為上訴人做生意需要週轉且
    房子快被查封，所以才拿金飾去典當；劉子萱的2 張支票是
    被上訴人拿給上訴人，不是上訴人竊取的。97年12月間上訴
    人雖有飲酒但沒有拿椅子砸被上訴人，兩造結婚20餘年上訴
    人未曾打罵被上訴人，法院保護令所記載的家暴事情都是被
    上訴人自己講的。
  (二)上訴人對於被上訴人主張離婚沒有意見，但上訴人堅持自己
    扶養照顧子女到20歲，故要求子女應隨上訴人一起住。上訴
    人雖無法在家煮飯，但可以讓子女去外面吃自助餐；上訴人
    過去有遲繳子女的學校費用，是因為做生意忙碌，但最後有
    把欠繳的學費繳清。上訴人平時會與子女聊學校的事情，也
    會與兩個兒子抱抱等語，以為抗辯。
三、原審判決(一)准兩造離婚。(二)對於兩造所生未成年子女乙○○
    、甲○○權利義務之行使或負擔，由被上訴人任之。上訴人
    提起上訴，上訴聲明為：原判決廢棄，被上訴人在第一審之
    訴駁回。被上訴人答辯聲明：上訴駁回。
四、按有民法第1052條第1 項以外之重大事由，難以維持婚姻者
    ，夫妻一方得請求離婚。但其事由應由夫妻一方負責者，僅
    他方得請求離婚，民法第1052條第2 項定有明文。次按民法
    第1052條第2 項所稱「有前項以外之重大事由，難以維持婚
    姻者」，係抽象的、概括的離婚事由，此乃緣於74年修正民
    法親屬編時，為因應實際需要，參酌各國立法例，導入破綻
    主義思想所增設。但其事由應由夫妻一方負責者，僅他方得
    請求離婚，是其所採者為消極破綻主義精神，非積極破綻主
    義。關於「難以維持婚姻之重大事由」，係以婚姻是否已生
    破綻而無回復之希望為其判斷之標準。而婚姻是否已生破綻
    無回復之希望，則應依客觀之標準，即難以維持婚姻之事實
    ，是否已達於倘處於同一境況，任何人均將喪失維持婚姻意
    欲之程度而定（最高法院94年台上字第2059號判決意旨參照
    ）。
  (一)查兩造於83年4月2日結婚，現婚姻關係存續中，有戶籍謄本
    在卷可稽（原審卷第8至9頁）。兩造不爭執分居迄今已逾1
    年，可認為實。
  (二)次查，上訴人曾對被上訴人為身體及精神上之暴力，經原法
    院裁定核發通常保護令，命上訴人不得對被上訴人實施身體
    或精神上之不法侵害行為、不得騷擾被上訴人、應遠離被上
    訴人之住處，有原法院98年度家護字第822 號民事通常保護
    令在卷可稽（原審卷第13至14頁）。
  (三)再查，上訴人於97年某日，竊盜被上訴人胞姐劉子萱之金項
    鍊2條、金戒指4 個及空白支票3紙，將上開竊得之金項鍊典
    當得款供己花用，另偽刻劉子萱之印章，偽造劉子萱之名義
    於2 張空白支票虛偽填載金額、發票日，於劉臻霖開設之土
    城當鋪調借現金，上訴人上開竊盜及偽造有價證券等行為經
    原法院98年度訴字第1496號判決竊盜，處有期徒刑4 月；意
    圖供行使之用，而偽造有價證券，處有期徒刑3年4月，有原
    法院98年度訴字第1496號刑事判決在卷可稽（原審卷第70至
    77頁）。證人劉子萱即被上訴人之胞姐證稱略以：伊親眼看
    到兩造吵架，伊到兩造家中，發現桌椅已經翻了，伊當天有
    報警，警察有來處理，這是前幾年所發生的事情，兩造那天
    是因為上訴人賭債問題才吵架。去年伊與被上訴人在菜市場
    開果汁店，有一位刺青的男子到店裡要找上訴人，我們說這
    個攤子不是上訴人的，男子說上訴人答應今天要還賭債，說
    我們對他裝傻，上訴人欠錢都不還錢，如果明天不還錢就砸
    店。伊因為有地中海貧血擔心意外發生，有備份鑰匙放在被
    上訴人處，97年12月24日被上訴人說伊的支票在當鋪，伊發
    現金子戒指項鍊還有一枚鑽戒和三張空白支票都不見了，所
    以伊去派出所報案要告上訴人，因為當鋪老闆娘告訴被上訴
    人，是上訴人拿支票和金子去典當，伊才知道是上訴人偷了
    支票，去派出所時，上訴人的大哥還恐嚇伊，在警察局說要
    找人來殺伊，拿手機拍伊和母親、叔叔的照片。97年12月兩
    造吵架，上訴人拿椅子差點砸到被上訴人，是伊母親擋開，
    伊只知道上訴人常常待在房間，都是被上訴人出去賺錢，上
    訴人只要有人來討債的時候就不敢出去工作，小孩也說上訴
    人沒有出去工作，有人來家裡面按電鈴等語（原審卷第51頁
    反面至第52頁）。證人劉臻霖即被上訴人之鄰居證稱略以：
    上訴人從93年至94年陸續跟伊借錢已經累積260 多萬元尚未
    清償，伊有跟上訴人討債，上訴人說他不方便，上訴人在市
    場賣菜、水果，以前向伊借錢都說是要進貨，伊不知道上訴
    人有欠別人錢，也不知道上訴人是否有跟客人借錢。於97年
    初過年前上訴人曾拿劉子萱的支票向伊借16萬元，後來伊將
    劉子萱的支票存入銀行，才發現是偽造支票等語（原審卷第
    80  頁至反面）。證人謝秋華即被上訴人母親證述略稱：被
    上訴人從97年12月底回娘家住，被上訴人說上訴人在外積欠
    賭債有人來討債，上訴人跟被上訴人商量要把房子賣掉清償
    賭債。另外當鋪老闆娘說上訴人拿支票去借錢，欠了200 多
    萬，只要上訴人跟伊借支票，就嘴甜。菜市場的客人跟伊說
    上訴人借了4,000多元沒清償，讓伊覺得非常不好意思，市
    場裡面很多人都跟伊說上訴人向他們借錢，借錢時都非常客
    氣，只要跟上訴人要錢，就會跟他們吵架。以前兩造只要吵
    架伊就過去看，小孩都說爸爸又發神經跟媽媽吵架，伊去家
    裡面發現東西弄得亂七八糟，97年12月伊在睡覺時聽到碰撞
    的聲音，起來看發現上訴人拿椅子要砸被上訴人，伊過去阻
    擋，上訴人邊跑邊罵，伊就把被上訴人帶回娘家，兩造分居
    已經1年，這1年兩造都沒有往來，上訴人什麼事情都不負責
    ，小孩生病也都不理睬等語（原審卷第51頁反面至52頁反面
    ）。證人乙○○即兩造之長子於原審證稱略以：學校有些繳
    費的單據爸爸會拖到過期才去繳納，爸媽感情非常不好，從
    伊國二時就常聽到父母吵架，吵什麼事情伊不清楚，爸爸在
    外面欠錢債權人會來家裡討債，家裡一堆電話都是來討債，
    爸爸欠什麼錢伊不清楚，家裡有很多繳費單據如手機、第四
    台，都沒有繳納，伊於假日去找媽媽，媽媽才拿錢給伊繳費
    等語（原審卷第79頁反面），證人甲○○即兩造之次子於原
    審證述略稱：爸爸對學校的繳費單據會拖到過期等語（原審
    卷第79頁反面），證人乙○○、甲○○於本院證稱前開證詞
    確屬實在（本院卷第23頁反面、第24頁）。由上事證，可認
    上訴人對家中及子女就學之基本支出均不理睬，對外積欠債
    務未清償，導致債權人討債而使家中多有紛擾未能保持和諧
    ，又竊取被上訴人胞姐之財物及偽造支票向他人借貸，破壞
    與被上訴人及其家人間之信賴與感情，亦曾對被上訴人為身
    體及精神上之暴力行為，且兩造於分居期間，均無互相往來
    ，顯無維繫婚姻之意欲，客觀上足認兩造婚姻已生破綻無回
    復之希望。上訴人稱係其因蔬果買賣生意財務窘境身心俱憊
    ，被上訴人漠不關心等語，尚難據此認定被上訴人就離婚之
    事由須負較重之責任。
  (四)綜上，被上訴人主張依據民法第1052條第2 項規定，請求離
    婚，為有理由，應予准許。
五、按夫妻離婚者，對於未成年子女權利義務之行使或負擔，依
    協議由一方或雙方共同任之。未為協議或協議不成者，法院
    得依夫妻之一方、主管機關、社會福利機構或其他利害關係
    人之請求或依職權酌定之。法院為前條裁判時，應依子女之
    最佳利益，審酌一切情狀，尤應注意左列事項：(一)子女之年
    齡、性別、人數及健康情形。(二)子女之意願及人格發展之需
    要。(三)父母之年齡、職業、品行、健康情形、經濟能力及生
    活狀況。(四)父母保護教養子女之意願及態度。(五)父母子女間
    或未成年子女間與其他共同生活之人間之感情狀況，民法第
    1055條第1項、第1055條之1分別定有明文。
  (一)查兩造之子乙○○、甲○○於原審及本院均明確表達若兩造
    離婚，願由被上訴人監護並與其同住之意願（原審卷第79至
    80頁、本院卷第23頁反面至第24頁）。
  (二)原審囑託臺北縣政府社會局就本件監護事件進行訪視，訪視
    上訴人之評估建議略以：上訴人具有照顧子女至成年之意願
    ，上訴人之經濟力穩定正常，其家庭支持系統良好，上訴人
    每年有半年時間身兼兩份工作，無暇關心及照顧子女之心理
    需求及課業，上訴人之情緒控管不佳，以摔擲物品發洩情緒
    之行為使子女感到壓力等語，有臺北縣政府社會局辦理監護
    權事件訪視個案工作摘要紀錄表在卷可稽（原審卷第93至95
    頁反面）。訪視被上訴人之評估建議略以：被上訴人自年幼
    即擔任主要照顧者，對於子女之健康、個性、學業等甚為了
    解、關心、重視，亦注重子女之品行與生活習慣規範，懂得
    以溝通方式教導子女，並以子女重視之事物來處罰以達管教
    成效，被上訴人之家庭支持系統佳，被上訴人與其母自營盆
    景店收入穩定，雖有淡、旺季之分，然收支部分可平衡，對
    於提供子女未來穩定生活應為無慮等語，有臺北市政府委託
    中華民國新女性聯合會辦理兒童少年監護權訪視調查服務監
    護權案件訪視調查報告書在卷可稽（原審卷第58至60頁反面
    ）。兩造之子乙○○稱其曾因僵直性脊椎炎住院2 個月，住
    院期間被上訴人都在伊身邊，上訴人僅探望1 次，原審判決
    後，上訴人對伊有比較多溝通，會關心學校發生的事情等語
    （本院卷第23頁反面）。茲審酌兩造子女已分別就讀高中及
    國中，明確表達由被上訴人監護及同住之意願，被上訴人長
    期擔任子女主要照顧者且教養觀念良好，被上訴人對於子女
    之個性、健康甚為關心，有經濟及家庭支持照顧子女，上訴
    人因有情緒控管不佳之行為，易對子女造成負面影響，亦曾
    拖繳子女學校之繳費單據，對子女之學業及健康關心較少等
    兩造人格、經濟能力、親職能力、意願、家庭環境、子女年
    齡、被監護意願一切情狀，認兩名未成年子女之權利行使或
    負擔均由被上訴人人任之，以符合未成年子女之最佳利益。
六、綜上所述，被上訴人本於民法第1052條第2 項規定，請求與
    上訴人離婚，及兩造未成年子女權利義務之行使或負擔由被
    上訴人任之，為有理由，應予准許。原審判准兩造離婚，未
    成年子女權利義務之行使或負擔由被上訴人任之，於法並無
    違誤。上訴意旨指摘原判決不當，求予廢棄改判，為無理由
    ，應予駁回。
七、本件事證已臻明確，兩造其餘攻擊防禦方法及未經援用之舉
    證，經審酌核與本件判決結果不生影響，不再逐一論述，附
    此敘明。
八、據上論結，本件上訴為無理由，依民事訴訟法第449條第1項
    、第78條判決如主文。
中    華    民    國    99    年    5     月    19    日
                    民事第二庭
                        審判長法  官  吳謙仁
                              法  官  蘇瑞華
                              法  官  李瓊蔭
正本係照原本作成。
如不服本判決，應於收受送達後20日內向本院提出上訴書狀，其
未表明上訴理由者，應於提出上訴後20日內向本院補提理由書狀
（均須按他造當事人之人數附繕本）上訴時應提出委任律師或具
有律師資格之人之委任狀；委任有律師資格者，另應附具律師資
格證書及釋明委任人與受任人有民事訴訟法第466條之1第1項但
書或第2項（詳附註）所定關係之釋明文書影本。
中    華    民    國    99    年    5     月    20    日
                              書記官  王才生
附註：
民事訴訟法第466條之1（第1項、第2項）：
對於第二審判決上訴，上訴人應委任律師為訴訟代理人。但上訴
人或其他法定代理人具有律師資格者，不在此限。
上訴人之配偶、三親等內之血親、二親等內之姻親，或上訴人為
法人、中央或地方機關時，其所屬專任人員具有律師資格並經法
院認為適當者，亦得為第三審訴訟代理人。

司法院資訊處製作；財團法人民間司法改革基金會備份。
